臺灣臺中地方法院民事判決
110年度沙簡字第357號
原        告  賴廷威  
訴 訟 代理人  許博堯律師
複 代 理  人  胡玉龍  

              高子涵  
              林蕙姿  
被        告  廖興隆  
訴 訟 代理人  林玉英  
被        告  廖宗仁  
              廖東柱  
              廖俊昌  
              廖成業  
              廖文得  
              廖文煌  
              廖文華  
              廖文桔  
              張再成  
              廖文鵬  

              廖晃健  
              廖東碧  
              廖瓊玲  

              廖豐賢  

              廖豐慶  

              廖李麗春
              廖朝琳  
              廖朝淮  
              廖朝棟  
              廖黃玉鳳
              羅淑君  
              黃谷登（即洪瑞娥繼承人)

              洪添和（即洪瑞娥繼承人)

              洪陳雲霞（即洪瑞娥繼承人)

受告知訴訟人  廖素幸    
上列當事人間請求分割共有物事件，經本院於民國110年11月24
日言詞辯論終結，判決如下：
    主      文
兩造共有坐落臺中市○○區○○段○○地號、面積三六九點二○平方公
尺土地應予分割，其分割方法為本項所示土地全部分歸被告廖興
隆單獨取得，並由被告廖興隆依如附表二所示金額分別補償原告
賴廷威與被告廖宗仁、廖東柱、廖俊昌、廖成業、廖文得、廖文
煌、廖文華、廖文桔、張再成、廖文鵬、廖晃健、廖東碧、廖瓊
玲、廖豐賢、廖豐慶、廖李麗春、廖朝琳、廖朝淮、廖朝棟、廖
黃玉鳳、羅淑君、黃谷登、洪添和、洪陳雲霞。
訴訟費用由兩造依如附表一所示應有部分比例負擔。　　　
    事實及理由
壹、程序部分：
一、按訴狀送達後，原告不得將原訴變更或追加他訴，但請求之
    基礎事實同一者，不在此限；原告於判決確定前，得撤回訴
    之全部或一部，民事訴訟法第255條第1項第2款、第262條第
    1項前段分別定有明文，依同法第436條第2項規定於簡易訴
    訟程序適用之。次按提起分割共有物之訴，參與分割之當事
    人，以共有人為限。請求分割之共有物，如為不動產，共有
    人之應有部分各為若干，以土地登記總簿登記者為準（最高
    法院67年度臺上字第3131號民事裁判意旨參照）。經查，原
    告於民國109年9月9日起訴時雖列洪瑞娥為被告，然洪瑞娥
    於106年2月8日死亡後，其繼承人為其配偶黃谷登與其父母
    洪添和與洪陳雲霞，且洪瑞娥所遺坐落臺中市○○區○○段00地
    號土地（下稱系爭土地）所有權應有部分14688分之1134，
    已於109年12月29日辦理繼承登記於黃谷登、洪添和、洪陳
    雲霞名下並由渠等公同共有，故原告於109年9月23日提出「
    民事追加被告暨更正聲明狀」及於110年2月20日提出「民事
    陳報（五）暨撤回部分被告狀」，撤回對洪瑞娥部分訴訟，
    並追加被告黃谷登、洪添和、洪陳雲霞等情，有繼承系統表
    、戶籍謄本、土地登記謄本在卷可稽（見本院卷一第128之1
    至141頁、第291頁，及本院卷二第23頁），於法核無不合，
    合先敘明。
二、被告廖宗仁、廖東柱、廖俊昌、廖成業、廖文得、廖文煌、
    廖文華、 廖文桔、張再成、廖文鵬、廖晃健、廖東碧、廖
    瓊玲、廖豐賢、 廖豐慶、廖李麗春、廖朝琳、廖朝棟、廖
    黃玉鳳、羅淑君、黃谷登、洪添和、洪陳雲霞等人、經合法
    通知，均未於最後言詞辯論期日到場，核無民事訴訟法第38
    6條各款所列情形，爰依原告聲請，由其一造辯論而為判決
    。
貳、實體方面：
一、原告主張：（一）坐落臺中市○○區○○段00地號土地（即系爭
    土地）之面積為369.20平方公尺，其使用分區為鄉村區，其
    使用地類別為乙種建築用地，係由兩造所共有，及其應有部
    分比例如附表一所示，且系爭土地無不能分割之情形，兩造
    對之亦無不得分割之約定，然兩造無法就系爭土地之分割方
    法達成協議，為此提起本件訴訟，訴請就系爭土地進行變價
    分割。（二）系爭土地登記面積為369.20平方公尺土地，且
    其共有人眾多，若採原物分割，無異細分其完整性，減損經
    濟價值，對全體共有人造成經濟利益之損害。（三）如鈞院
    認為系爭土地應分歸被告廖興隆單得取得，及認為華聲科技
    不動產估價師事務所鑑定結果適當，則原告為求圓滿，亦無
    意見等語。並聲明：兩造共有系爭土地請准予分割。
二、被告廖興隆則以：（一）伊在系爭土地上興建如附圖所示編
    號A部分門牌號碼臺中市○○區○○街00號房屋，居住迄今已40
    幾年。（二）希望將系爭土地全部分歸伊取得，讓伊得以繼
    續居住，且伊願以如附表二所示金額分別補償原告與其他被
    告等語資為抗辯。　　
三、被告廖朝淮則以：（一）伊父親在系爭土地上興建如附圖所
    示編號B部分門牌號碼臺中市○○區○○街00號房屋，嗣伊父親
    過世後，該房屋由伊與兄弟一起繼承，現由伊居住中。（二
    ）伊對於鑑定價格沒有意見，希望由被告廖興隆分得系爭土
    地，以保持系爭土地之完整等語資為抗辯。
四、被告廖宗仁未於最後言詞辯論期日到庭，據其前此於勘驗現
    場陳稱：伊的分給伊等語。　　
五　被告張再成未於最後言詞辯論期日到庭，據其前此於勘驗現
    場陳稱：對於如何分割無意見等語。
六、被告廖文得未於最後言詞辯論期日到庭，據其前此到庭陳稱
    ：伊沒有使用系爭土地，希望採用被告廖興隆之分割方案等
    語
七、被告廖東柱、廖俊昌、廖成業、廖文煌、廖文華、 廖文桔
    、廖文鵬、廖晃健、廖東碧、廖瓊玲、廖豐賢、 廖豐慶、
    廖李麗春、廖朝琳、廖朝棟、廖黃玉鳳、羅淑君、黃谷登、
    洪添和、洪陳雲霞等人均未於言詞辯論期日到場，亦未提出
    書狀作何聲明或陳述以供本院審酌。　
八、本院之判斷：
（一）按各共有人，除法令另有規定外，得隨時請求分割共有物
      。但因物之使用目的不能分割或契約訂有不分割之期限者
      ，不在此限，民法第823條第1項定有明文。經查，原告主
      張：系爭土地為兩造所共有，其應有部分比例如附表一所
      示，且系爭土地無不能分割之情形，兩造對之亦無不得分
      割之約定，然兩造無法就系爭土地之分割方法達成協議等
      情，業據其提出與所述相符之土地登記謄本為證（見本院
      卷二第13至25頁），並為被告所不爭執，應堪信為實在。
      是以，原告訴請裁判分割系爭土地，於法即無不合，應予
      准許。
（二）又依民法第824條規定：「共有物之分割，依共有人協議
      之方法行之。分割之方法不能協議決定，或於協議決定後
      因消滅時效完成經共有人拒絕履行者，法院得因任何共有
      人之請求，命為下列之分配：一、以原物分配於各共有人
      。但各共有人均受原物之分配顯有困難者，得將原物分配
      於部分共有人。二、原物分配顯有困難時，得變賣共有物
      ，以價金分配於各共有人；或以原物之一部分分配於各共
      有人，他部分變賣，以價金分配於各共有人。以原物為分
      配時，如共有人中有未受分配，或不能按其應有部分受分
      配者，得以金錢補償之。以原物為分配時，因共有人之利
      益或其他必要情形，得就共有物之一部分仍維持共有。共
      有人相同之數不動產，除法令另有規定外，共有人得請求
      合併分割。共有人部分相同之相鄰數不動產，各該不動產
      均具應有部分之共有人，經各不動產應有部分過半數共有
      人之同意，得適用前項規定，請求合併分割。但法院認合
      併分割為不適當者，仍分別分割之。變賣共有物時，除買
      受人為共有人外，共有人有依相同條件優先承買之權，有
      二人以上願優先承買者，以抽籤定之。」及其立法理由記
      載：「一、第一項未修正。二、裁判分割之原因，除共有
      人不能協議決定外，實務上認為共有人訂立之協議分割契
      約，其履行請求權倘已罹於消滅時效，共有人並有為拒絕
      給付之抗辯者，共有人得請求法院判決分割（最高法院六
      十九年度第八次民事庭會議決議參照）。為期周延，爰修
      正第二項序文予以明定。又原條文第二項規定之裁判上共
      有物分割方法，過於簡單，致社會之經濟或共有人個人利
      益，常無以兼顧，實務上亦頗為所苦，為解決上述問題，
      爰參照德國民法第七百五十三條第一項、瑞士民法第六百
      五十一條第二項及日本民法第二百五十八條第二項等立法
      例，將裁判上之分割方法作如下之修正：原則上以原物分
      配於各共有人。以原物分配如有事實或法律上之困難，以
      致不能依應有部分為分配者，得將原物分配於部分共有人
      ，其餘共有人則受原物分配者之金錢補償；或將原物之一
      部分分配予各共有人，其餘部分則變賣後將其價金依共有
      部分之價值比例妥為分配；或變賣共有物，以價金分配於
      各共有人。法院為上述分割之裁判時，自應斟酌共有人之
      利害關係、共有物之性質、價格及利用效益等，以謀分割
      方法之公平適當。…。四、法院為裁判分割時，固應消滅
      其共有關係，然因共有人之利益或其他必要情形，就共有
      物之一部，有時仍有維持共有之必要。例如分割共有土地
      時，需保留部分土地供為通行道路之用是，爰增訂第四項
      ，賦予法院就共有物之特定部分不予分割之裁量權，以符
      實際並得彈性運用。又此項共有，應包括由原共有人全體
      或部分共有人維持共有之二種情形。…。」等語。
（三）另按法院為裁判分割時，需衡酌共有物之性質、價格、經
      濟效用及公共利益、全體或多數共有人利益等因素，並兼
      顧公平之原則。若原則上認原物分配對全體或多數共有人
      有利，須先就原物分配，必於原物分配有困難者始予變賣
      ，以價金分配於各共有人，且就原物分配時，如共有人中
      有不能按其應有部分受分配者，亦得以金錢補償之，並非
      定出於變賣之一途（最高法院94年度臺上字第1768號民事
      裁判意旨參照）。又按法院為裁判分割時，如因共有人之
      利益或其他必要情形，就共有物之一部，仍有維持共有之
      必要，民法第824條第4項，已賦予法院得對該部分仍維持
      共有之權限，以符實際並得彈性運用（最高法院102年
　　　度臺上字第1336號民事裁判意旨可資參照）。是以，法院
      為裁判分割時，原則上以原物分配於各共有人，如因共有
      人之利益或其他必要情形，就共有物之一部，仍有維持共
      有之必要，民法第824條第4項，已賦予法院得對該部分仍
      維持共有之權限，以符實際並得彈性運用，必於原物分配
      有困難者，始得將原物分配於部分共有人，其餘共有人則
      受原物分配者之金錢補償，或變賣共有物，以價金分配於
      各共有人。
（四）再按裁判分割共有物，屬形成判決，法院定共有物之分割
      方法，應斟酌各共有人之意願、共有物之性質、經濟效用
      、共有土地之使用現況，並顧及分割後全體之通路及全體
      共有人之利益等，而本其自由裁量權為公平合理之分配，
      並不受當事人聲明、主張或分管約定之拘束（最高法院70
      年度臺上字第3468號、93年度臺上字第1797號民事裁判意
      旨可資參照）。
（五）復查：
    1.坐落系爭土地上有如附圖所示編號A部分門牌號碼臺中市○
      ○區○○街00號房屋，及編號B部分門牌號碼臺中市○○區○○街
      00號房屋等情，業經本院於109年12月28日會同兩造至現
      場勘驗明確，並囑託臺中市大甲地政事務所派員實施測量
      ，有勘驗筆錄、臺中市大甲地政事務所於110年1月5日以
      甲地二字第1090009918號函檢送土地複丈成果圖及原告所
      提照片在卷可稽（見本院卷一第241至253頁、第261至269
      頁、第281至283頁），自堪信為真實。
　　2.門牌號碼臺中市○○區○○街00號房屋，及門牌號碼臺中市○○
      區○○街00號房屋，均未辦所有權登記等情，有
　　　臺中市大甲地政事務所110年2月19日甲地資字第11000013
      23號函在卷可稽（見本院卷一第299頁）。及門牌號碼臺
      中市○○區○○街00號房屋之房屋稅納稅義務人為被告廖興隆
      乙節，有臺中市房屋稅籍紀錄表在卷可稽（見本院卷一第
      55頁）。及門牌號碼臺中市○○區○○街00號房屋，查無房屋
      稅籍資料乙節，有臺中市政府地方稅務局沙鹿分局110年1
      月5日中市稅沙分字第1103600052函在卷可稽（見本院卷
      一第285頁）。
　　3.關於系爭土地之分割方法，經本院審酌：
   （1）原告所提分割方案，固就系爭土地為變價分割，惟若遽
        將系爭土地予以變賣，則如附圖所示編號A、B部分房屋
        勢非拆遷不可，顯不顧原可按其應有部分使用系爭土地
        之其他共有人利益，自難謂係適當之分割方法。
　 （2）被告廖興隆主張將系爭土地全部分歸其取得，係以原物
        分配於各共有人，且保持系爭土地之完整，得妥為利用
        及規劃，應屬妥適。
　 （3）綜上，本院審酌兩造分割之意願、共有人利益、共有物
        之性質、使用現況、經濟效用等情形，認採被告廖興隆
        所提分割方案應屬妥適，並符合公平，爰判決如主文第
        1項所示。
（六）系爭土地全部分歸被告廖興隆取得，各共有人分得土地面
      積與其應有部分換算面積有所增減，爰以金錢互為補償，
      實有必要，經本院囑託華聲科技不動產估價師事務所鑑定
      結果，兩造間應相互補償金額如附表二所示，有華聲科技
      不動產估價師事務所出具報告書在卷足憑，且該報告書係
      由領有不動產估價師證書之專業人員進行鑑價並至現場勘
      察，且詳列估價事項及方法所出具，以比較法及土地開發
      分析法，針對系爭土地之附近土地成交價格、使用分區、
      地形、地勢、面積、臨街情況，比較各項因素分析調整後
      ，評估合理價格，應認鑑價程序客觀且詳實，鑑定結論應
      屬可信，是以，被告廖興隆應依如附表二所示金額分別補
      償原告與其他被告，並諭知如主文第1項所示。
（七）另依民法第824條之1第2項規定：「應有部分有抵押權或
      質權者，其權利不因共有物之分割而受影響。但有下列情
      形之一者，其權利移存於抵押人或出質人所分得之部分：
      一、權利人同意分割。二、權利人已參加共有物分割訴訟
      。三、權利人經共有人告知訴訟而未參加。」再查，被告
      廖文煌將其系爭土地之應有部分，為訴外人廖素幸設定抵
      押權，經本院向訴外人廖素幸送達本件相關訴狀繕本及辯
      論通知書而通知本件訴訟繫屬之事實後，訴外人廖素幸並
      未表明參加訴訟，依前開規定，訴外人廖素幸之抵押權移
      存於被告廖文煌所分得之部分（臺灣高等法院暨所屬法院
      98年法律座談會民事類提案第10號研討結果參照），併予
      敘明。
（八）本件事證已臻明確，兩造其餘之攻擊防禦方法及未經援用
      之證據，經本院斟酌後，認為均不足以影響本判決之結果
      ，自無逐一詳予論駁之必要，併此敘明。
九、訴訟費用負擔之依據：本件為分割共有物事件，性質上並無
    訟爭性，得由任一共有人訴請分割，兩造本可互換地位，而
    本院審酌上開訴訟費用全部由敗訴之被告負擔，顯失公平，
    爰依民事訴訟法第80條之1、第85條第2項規定，命兩造按如
　　依如附表一所示應有部分比例負擔，並諭知如主文第2項所
    示。又被告黃谷登、洪添和、洪陳雲霞等3人之系爭土地所
    有權應有部分係基於繼承而來，於未經遺產分割前，屬不可
    分之債，故渠等所應負擔之訴訟費用部分自應連帶負擔之，
    附此敘明。
中　　華　　民　　國　　110 　年　 12  　月　　29 　　日
                  沙鹿簡易庭  法  官  賴秀雯
以上為正本係照原本作成。
如不服本判決，應於送達後二十日內，向本院提出上訴狀並表明
上訴理由，如於本判決宣示後送達前提起上訴者，應於判決送達
後二十日內補提上訴理由書（須附繕本）。如委任律師提起上訴
者，應一併繳納上訴審裁判費。
中　　華　　民　　國　　110 　年　 12 　　月　　29　　日
                              書記官  陳任鈞　　
　　
　　
附表一：臺中市○○區○○段00地號土地共有人應有部分明細表
編號 共有人姓名 應有部份比例 備註 1 廖宗仁 798/14688 登記次序0002 2 廖東柱 399/14688 登記次序0005 3 廖俊昌 399/14688 登記次序0006 4 廖成業 3192/14688 登記次序0008 5 廖興隆 1134/14688 登記次序0011 6 廖文得 266/14688 登記次序0013 7 廖文煌 266/14688 登記次序0014 8 廖文華 266/14688 登記次序0015 9 廖文桔 266/14688 登記次序0016 10 張再成 576/14688 登記次序0017 11 廖文鵬 532/14688 登記次序0018 12 廖晃健 532/14688 登記次序0019 13 廖東碧 266/14688 登記次序0022 14 廖瓊玲 266/44064 登記次序0024 15 廖豐賢 266/44064 登記次序0025 16 廖豐慶 266/44064 登記次序0026 17 廖李麗春 798/14688 登記次序0027 18 廖朝琳 266/14688 登記次序0028 19 廖朝淮 2268/44064 登記次序0029 20 廖朝棟 2268/44064 登記次序0031 21 廖黃玉鳳 1064/14688 登記次序0032 22 羅淑君 1134/44064 登記次序0034 23 賴廷威 1134/44064 登記次序0035 24 黃谷登 公同共有1134/14688 登記次序0036 25 洪添和  登記次序0037 26 洪陳雲霞  登記次序0038 


附表二：被告廖興隆應補償金額明細表
編號 受補償人姓名 受補償金額（單位：新臺幣） 備註 1 廖宗仁 800,942元  2 廖東柱 400,470元  3 廖俊昌 400,470元  4 廖成業 3,203,769元  5 廖文得 266,981元  6 廖文煌 266,981元  7 廖文華 266,981元  8 廖文桔 266,981元  9 張再成 578,124元  10 廖文鵬 533,962元  11 廖晃健 533,962元  12 廖東碧 266,981元  13 廖瓊玲 88,994元  14 廖豐賢 88,994元  15 廖豐慶 88,994元  16 廖李麗春 800,942元  17 廖朝琳 266,981元  18 廖朝淮 758,787元  19 廖朝棟 758,787元  20 廖黃玉鳳 1,067,923元  21 羅淑君 379,394元  22 賴廷威 379,394元  23 黃谷登、洪添和、洪陳雲霞 1,138,181元